【裁判字號】    99,家訴,10
【裁判日期】    990430
【裁判案由】    分割遺產
【裁判全文】
臺灣嘉義地方法院民事判決              99年度家訴字第10號
原      告  戊○○○
訴訟代理人  湯光民律師
複代理人    甲○○
被      告  己○○
            丙○○○
            丁○○○
前二人共同
訴訟代理人  乙○○
上列當事人間請求分割遺產事件，本院於民國99年4 月16日言詞
辯論終結，判決如下：
    主    文
兩造被繼承人鄭金員所遺如附表一所示土地應予分割如附表一所
示。
兩造被繼承人鄭金員所遺如附表二所示之房屋應予以變賣分割，
所得價金，依附表二所示比例分配。
訴訟費用由兩造各負擔四分之一。
    事實及理由
一、被告等經合法通知，未於最後言詞辯論期日到場，核無民事
    訴訟法第386 條各款所列情形之一，爰依原告聲請，由其一
    造辯論而為判決，合先敘明。
二、原告主張：(一)兩造之被繼承人鄭金員於民國79年1 月19日死
    亡，遺有如附表所示之不動產，由子女即兩造繼承，並已辦
    理繼承登記，保持公同共有，且兩造未以契約訂定分割遺產
    之方案或禁止分割，復未能協議分割，爰依民法第1164條之
    規定請求分割，其分割方法如附表所示等語，並聲明：如主
    文所示。(二)對被告己○○抗辯所為之陳述：被繼承人之遺產
    有未辦保存登記之門牌號碼嘉義市○○里○○鄰○○街64號房
    屋（下稱系爭房屋），為兩造公同共有五分之一，該未辦理
    保存登記之系爭房屋亦能訴請分割，因按「分割遺產，核其
    性質，固屬處分行為之一種，依原民法第759 條：因繼承、
    強制執行、公用徵收或法院之判決，於登記前已取得不動產
    物權者，非經登記，不得處分其物權之規定，該所謂於登記
    前已取得不動產物權者，參諸民法第757 條『物權，除本法
    或其他法律有規定外，不得創設』之規定，當指我國民法所
    明文承認之不動產所有權、不動產地上權、不動產永佃權、
    不動產地役權、不動產抵押權者而言，而不及於其他法無明
    文之權利。未辦理建物第一次所有權登記，參諸最高法院41
    年臺上字第1039號『自己建築之房屋，與依法律行為而取得
    者有別，縱使不經登記，亦不在民法第758條所謂非經登記
    不生效力之列』之判例意旨，其所有權人恆為原始起造之人
    ，其雖得為繼承之標的，然繼承人因繼承所取得者，並非該
    不動產之『所有權』本身，而僅為該棟建物之『事實上之處
    分權』而已（最高法院67年第2次民事庭總會決議、69年度
    臺上字第1204號判決意旨參照），既稱『事實上處分權』，
    自非前揭列舉之不動產物權，即『事實上處分權』之本質，
    雖屬所有權權能之集合，得為讓與之標的，並具有財產權之
    性質，然其不能與『不動產物權』等同視之，既非『不動產
    物權』，自無民法第759條非經登記，不得處分其物權規定
    之適用。再依民法第831條『本節（即民法物權編第四節共
    有）規定，於所有權以外之財產權，由數人共有或公同共有
    者準用之』之規定，顯然所有權以外之其他財產權，包括所
    謂之『事實上處分權』，倘係由數人分別共有或公同共有者
    ，當亦得成為法院裁判分割之客體。是以，建物雖未辦理所
    有權登記，無從為繼承登記，亦無從取得足以表彰該棟建物
    之所有權本身，然其既已因繼承，而取得類似所有權權能之
    集合，並得據以處分該棟建物，則自分割標的物之性質言，
    繼承人因繼承而公同共有之事實上處分權。」等語，足徵未
    辦理保存登記之建物仍得請求遺產分割訴訟。依此，建物雖
    未辦理建物第一次保存登記，亦得訴請分割。本件兩造所繼
    承者，既非該棟建物所表彰之「所有權」，而僅係得以處分
    該棟建物之權能即「事實上處分權」，則此項權利之分割，
    自與民法第759 條規定之適用無涉，而不生未經登記即不能
    分割之問題，被告之抗辯實無理由。
三、被告丙○○○、丁○○○則以：其等同意原告所提分割方案
    ；被告己○○則以：依最高法院87年度台上字第1482號、88
    年度台上字第2837號判決意旨，遺產分割係以遺產為一體，
    整個的分割，而非以遺產中個個財產之分割為對象，除經全
    體公同共有人同意，僅就特定財產為分割，否則依法自應以
    全部遺產為分割，本件兩造被繼承人所遺不動產中，有系爭
    房屋未辦保存登記，而不動產分割，性質上屬處分行為，依
    民法第759 條之規定，非於辦理保存及繼承登記後不得為之
    ，因系爭房屋依法不能登記，苟准其分割，亦無從完成登記
    手續取得物權，係屬法律上性質不能分割，故不得請求分割
    ，就系爭房屋原告既無處分之權限，自不得請求分割改為分
    別共有關係，因此，原告既無從以全部遺產為請求分割對象
    ，其訴請分割遺產即欠缺權利保護要件，原告關於此部分主
    張，與司法院70年廳民一字第588 號研究意見之實務見解不
    符，其所引最高法院之判決等，亦與本件事實不同，自無加
    以援用之餘地。是以，本件遺產分割對象中既有部份不動產
    尚未辦理保存登記，自亦不得辦理繼承登記及分割登記，原
    告訴請分割遺產，即無從以全部遺產為分割，僅得就其餘已
    辦理登記之特定遺產為分割對象，原告之請求，為法所不許
    ，應予駁回等語，資為抗辯，並聲明：原告之訴駁回、訴訟
    費用由原告負擔。
四、按遺產繼承人，除配偶外，依左列順序定之：（一）直系血
    親卑親屬。（二）父母。（三）兄弟姊妹。（四）祖父母。
    次按配偶有相互繼承遺產之權，其應繼分，依左列各款定之
    ：與第1138條所定第一順序之繼承人同為繼承時，其應繼分
    與他繼承人平均。又按同一順序之繼承人有數人時，按人數
    平均繼承。再按，繼承人有數人時，在分割遺產前，各繼承
    人對於遺產全部為公同共有；繼承人得隨時請求分割遺產，
    但法律另有規定或契約另有訂定者，不在此限，民法第1138
    條、第1144條第1 款、第1141條第1151條及1164條分別定有
    明文。經查，本件原告主張其與被告等之被繼承人鄭金員於
    79 年1月19日死亡，遺有如附表一、二所示之不動產，由子
    女即兩造繼承，除門牌號碼嘉義市○○里○○鄰○○街64號之
    系爭房屋外，均已辦理繼承登記，而對於全部遺產，並無以
    遺囑定分割方法或禁止分割遺產等情，業據原告提出除戶戶
    籍謄本、戶籍謄本及繼承系統表、嘉義市政府稅務局房屋稅
    籍證明書、土地登記謄本影本等件為證，並為被告所不爭執
    ，自堪信為真實。是以，原告訴請分割被繼承人鄭金員之遺
    產，即係以原告起訴狀之送達，向被告表示終止上述遺產之
    公同共有關係，而兩造為被繼承人之子女，即均為被繼承人
    之遺產繼承人，該遺產應由兩造平均繼承，即每人應繼分為
    四分之一，此核與首揭說明相符，原告之請求判決分割，洵
    屬正當，應予准許。
五、次按，公同共有關係終止後，依民法第830 條第1 項之規定
    ，公同關係歸於消滅，如同時就公同共有物予以分割，轉化
    為分別共有，乃屬物權內容之變更，此項因法律行為而生之
    變更，依民法第758 條規定，須經登記始生效力。又按分割
    共有物既對於物之權利有所變動，即屬處分行為之一種，凡
    因繼承於登記前已取得不動產物權者，其取得雖受法律之保
    護，不以其未經繼承登記而否認其權利，但繼承人如欲分割
    其因繼承而取得公同共有之遺產，因屬於處分行為，依民法
    第75 9條規定，自非先經繼承登記，不得為之（最高法院86
    年度台上字第3071號判決意旨參照）。本件原告另主張未辦
    理保存登記之建物，仍得請求遺產分割訴訟，系爭房屋雖未
    辦理建物第一次保存登記，本件兩造所繼承者，既非該棟建
    物所表彰之「所有權」，而僅係得以處分該棟建物之權能即
    「事實上處分權」，則此項權利之分割，自與民法第759 條
    規定之適用無涉，而不生未經登記即不能分割之問題，自得
    請求分割為分別共有乙節。惟被告己○○則以前詞為辯，並
    抗辯本件遺產分割對象中，既有系爭房屋未辦理保存登記，
    自亦不得辦理繼承登記及分割登記，原告訴請分割遺產，即
    無從以全部遺產為分割，僅得就其餘已辦理登記之特定遺產
    為分割對象，原告之請求，為法所不許等語。經查，本件系
    爭房屋既屬未辦保存登記之建物，被繼承人鄭金員有公同共
    有所有權五分之一之潛在權利，經由繼承人即兩造繼承，惟
    依法未能辦理繼承登記，並有前述房屋稅籍證明書可憑，且
    為兩造所不爭執。而依前揭說明，分割係屬處分行為，系爭
    房屋既無法辦理繼承登記，且兩造繼承取得者為系爭房屋之
    「所有權」，並非所謂之「事實上處分權」，此與原告所主
    張之前揭最高法院67年第2 次民事庭總會決議、69年度臺上
    字第1204號判決意旨所述情形不同，自難援引適用。是以，
    本件原告遽而請求分割系爭房屋之所有權為分別共有，於法
    殊有未合，被告己○○關於此部分抗辯，尚屬有據。
六、復按，繼承人得隨時請求分割遺產，但法律另有規定或契約
    另有訂定者，不在此限，為民法第1164條所明定。再按，共
    有物之分割，依共有人協議之方法行之。分割之方法不能協
    議決定，或於協議決定後因消滅時效完成經共有人拒絕履行
    者，法院得因任何共有人之請求，命為下列之分配：(一)以原
    物分配於各共有人。但各共有人均受原物之分配顯有困難者
    ，得將原物分配於部分共有人。(二)原物分配顯有困難時，得
    變賣共有物，以價金分配於各共有人；或以原物之一部分分
    配於各共有人，他部分變賣，以價金分配於各共有人。以原
    物為分配時，如共有人中有未受分配，或不能按其應有部分
    受分配者，得以金錢補償之。以原物為分配時，因共有人之
    利益或其他必要情形，得就共有物之一部分仍維持共有。共
    有人相同之數不動產，除法令另有規定外，共有人得請求合
    併分割，民法第824 條第1 項至第5 項定有明文；又公同共
    有物分割之方法，除法律另有規定外，應依關於共有物分割
    之規定，此觀同法第830 條第2 項規定自明。再者，裁判上
    定共有物分割方法，法院本可依前揭法定之分配方法，就共
    有物之性質、使用狀況、價格及經濟效用與公共利益等自由
    裁量，為適當之分配，自不受任何共有人主張之拘束。是以
    ，原告所主張之分割方法，僅供法院參考而已，設未採其所
    主張之方法，亦非其訴一部分無理由，故毋庸為駁回之諭知
    （最高法院49年台上字第2569號判例意旨、69年度第8 次民
    事庭會議決議二參照）。本院審酌附表一、二所示遺產之性
    質、經濟效用及公平原則，如附表二所示之遺產為未辦保存
    登記之系爭房屋，被繼承人僅有公同共有權，若按應繼承比
    例分割為性質所不許，且不符經濟效率。是以，為全體共有
    人之利益、系爭房屋整體經濟效益計，附表二所示遺產應以
    變價分割為宜。至如附表一所示之土地，應按兩造應繼分比
    例為分配，並分割如附表一所示，為有理由，原告就被繼承
    人鄭金員前揭全部遺產訴請分割，應均予准許，爰判決如主
    文第一、二項所示。
七、又兩造就上述遺產未能達成分割協議，而被告亦到庭未為爭
    執或僅為部份爭執，此按本件訴訟程度，係屬伸張或防衛權
    利所必要，是本件訴訟費用依民事訴訟法第81條第2 款規定
    之適用，應由兩造按應繼分比例負擔，以符公平。
八、據上論結，原告之訴為有理由，依民事訴訟法第385 條第1
    項前段、第81條第2 款、第85條第1 項但書，判決如主文。
中    華    民    國    99    年    4     月    30    日
                  家事法庭法  官  李文輝
以上正本係照原本作成
如對本判決上訴須於判決送達後20日內向本院提出上訴狀
中    華    民    國    99    年    4     月    30    日
                          書記官  黃秀嬌
~F0
~T40
附表一：被繼承人鄭金員遺產分配表（99年度家訴字第10號）
┌─┬────────┬─────┬──────┬──────┬─┐
│編│                │ 面積     │權利範圍（所│每人應得之權│備│
│  │土地地號        │ 地目     │有權－應有部│利範圍（應有│註│
│號│                │          │分）        │部分）      │  │
├─┼────────┼─────┼──────┼──────┼─┤
│  │坐落：嘉義市埤子│50平方公尺│五分之一    │每人各得四分│  │
│1 │頭段208-3地號   │、田      │            │之一        │  │
│  │                │          │            │            │  │
├─┼────────┼─────┼──────┼──────┼─┤
│  │坐落：嘉義市台斗│688 平方公│五分之一    │每人各得四分│  │
│2 │段441-4地號     │尺、建    │            │之一        │  │
│  │                │          │            │            │  │
├─┼────────┼─────┼──────┼──────┼─┤
│  │坐落：嘉義縣竹崎│2662平方公│            │每人各得四分│  │
│3 │鄉○○○段307 地│尺、田    │全部        │之一        │  │
│  │號              │          │            │            │  │
├─┼────────┼─────┼──────┼──────┼─┤
│  │坐落：嘉義縣竹崎│921 平方公│            │每人各得四分│  │
│4 │鄉○○○段314 地│尺、田    │全部        │之一        │  │
│  │號              │          │            │            │  │
├─┼────────┼─────┼──────┼──────┼─┤
│  │坐落：嘉義縣竹崎│6474平方公│            │每人各得四分│  │
│5 │鄉○○○段359 地│尺、田    │三十分之六  │之一        │  │
│  │號              │          │            │            │  │
├─┼────────┼─────┼──────┼──────┼─┤
│  │坐落：嘉義縣竹崎│1492平方公│            │每人各得四分│  │
│6 │鄉○○○段359-1 │尺、原    │三十分之六  │之一        │  │
│  │地號            │          │            │            │  │
├─┼────────┼─────┼──────┼──────┼─┤
│  │坐落：嘉義縣竹崎│2566平方公│            │每人各得四分│  │
│7 │鄉○○○段359-2 │尺、田    │三十分之六  │之一        │  │
│  │地號            │          │            │            │  │
├─┼────────┼─────┼──────┼──────┼─┤
│  │坐落：嘉義縣竹崎│4931平方公│            │每人各得四分│  │
│8 │鄉○○○段359-3 │尺、旱    │三十分之六  │之一        │  │
│  │地號            │          │            │            │  │
├─┼────────┼─────┼──────┼──────┼─┤
│  │坐落：嘉義縣竹崎│4850平方公│            │每人各得四分│  │
│9 │鄉○○○段360 地│尺、旱    │三十分之六  │之一        │  │
│  │號              │          │            │            │  │
├─┼────────┼─────┼──────┼──────┼─┤
│  │坐落：嘉義縣竹崎│9694平方公│            │每人各得四分│  │
│10│鄉○○○段360-1 │尺、原    │三十分之六  │之一        │  │
│  │地號            │          │            │            │  │
├─┼────────┼─────┼──────┼──────┼─┤
│  │坐落：嘉義縣竹崎│1634平方公│            │每人各得四分│  │
│11│鄉○○○段362 地│尺、田    │三十分之六  │之一        │  │
│  │號              │          │            │            │  │
├─┼────────┼─────┼──────┼──────┼─┤
│  │坐落：嘉義市番子│6068平方公│            │每人各得四分│  │
│12│潭段362-1地號   │尺、田    │三十分之六  │之一        │  │
│  │                │          │            │            │  │
├─┼────────┼─────┼──────┼──────┼─┤
│  │坐落：嘉義縣竹崎│7632平方公│            │每人各得四分│  │
│13│鄉○○○段362-2 │尺、原    │三十分之六  │之一        │  │
│  │地號            │          │            │            │  │
├─┼────────┼─────┼──────┼──────┼─┤
│  │坐落：嘉義縣竹崎│829 平方公│            │每人各得四分│  │
│14│鄉○○○段368 地│尺、田    │全部        │之一        │  │
│  │號              │          │            │            │  │
├─┼────────┼─────┼──────┼──────┼─┤
│  │坐落：嘉義縣竹崎│616 平方公│            │每人各得四分│  │
│15│鄉○○○段369 地│尺、田    │全部        │之一        │  │
│  │號              │          │            │            │  │
├─┼────────┼─────┼──────┼──────┼─┤
│  │坐落：嘉義縣竹崎│97平方公尺│            │每人各得四分│  │
│16│鄉○○○段374 地│、田      │全部        │之一        │  │
│  │號              │          │            │            │  │
├─┼────────┼─────┼──────┼──────┼─┤
│  │坐落：嘉義縣竹崎│218 平方公│            │每人各得四分│  │
│17│鄉○○○段375 地│尺、田    │全部        │之一        │  │
│  │號              │          │            │            │  │
├─┼────────┼─────┼──────┼──────┼─┤
│  │坐落：嘉義縣民雄│5737平方公│            │每人各得四分│  │
│18│鄉○○○段88地號│尺、田    │全部        │之一        │  │
│  │                │          │            │            │  │
└─┴────────┴─────┴──────┴──────┴─┘
附表二：
┌─┬────────┬─────┬──────┬──────┬─┐
│編│                │          │權利範圍（所│每人應得之權│備│
│  │房屋坐落        │面積、構造│有權－公同共│利範圍（變賣│註│
│號│                │別        │有部分）    │價金）      │  │
├─┼────────┼─────┼──────┼──────┼─┤
│  │門牌號碼：嘉義市│87.6平方公│            │每人各得四分│  │
│1 │中庄里12鄰台斗街│尺、雜木及│五分之一    │之一        │  │
│  │64號            │雜木以外  │            │            │  │
└─┴────────┴─────┴──────┴──────┴─┘

司法院資訊處製作；財團法人民間司法改革基金會備份。
